臺灣高等法院臺南分院刑事判決　　　　　　　　　　　　　　　　　　　巨股
　　　上　訴　人
　　　即　被　告　乙　○　○
　　　選任辯護人　楊　申　田
　　　上　訴　人
　　　即　被　告　甲　○　○
　　　選任辯護人　蔡　進　欽　律師
右上訴人等因違反貪污治罪條例等案件，不服中華民國九十年十月二日臺灣臺南地方
法院八十八年度訴字第五八六號第一審判決（起訴案號：臺灣臺南地方法院檢察署八
十七年度偵字第一二九五○號、第一二九七八號、第一二九九六號，八十八年度偵字
第一九六號、第四四三四號），提起上訴，判決後，經最高法院第二次發回更審，本
院判決如左：
      主      文
原判決關於乙○○、甲○○部分撤銷。
乙○○共同連續與依據法令從事公務之人員，共同連續經辦公用工程，收取回扣，處
有期徒刑捌年，褫奪公權肆年，扣案新台幣拾萬元沒收，其餘共同所得新台幣貳仟柒
佰伍拾陸萬柒仟捌佰零陸元，應予連帶追繳沒收，如全部或一部無法連帶追繳時，以
其財產抵償之。
甲○○共同連續依據法令從事公務之人員，共同連續經辦公用工程，收取回扣，處有
期徒刑陸年伍月，褫奪公權年，扣案新台幣拾萬元沒收，其餘共同所得新台幣貳仟
柒佰伍拾陸萬柒仟捌佰零陸元，應予連帶追繳沒收，如全部或一部無法連帶追繳時，
以其財產抵償之。
      事      事
一、林碧華（乙○○母親，另案通緝中）於民國（下同）八十三年三月一日起，至八
    十七年二月廿八日止，擔任台南縣善化鎮鎮長，主管鎮公所公用工程招標及發包
    事務，甲○○則自八十三年四月一日起，至八十七年三月間止，擔任善化鎮公所
    總務，經辦該鎮公所公用工程招標及發包事務，渠等均係依據法令從事公務之人
    員。而乙○○係林碧華次子，為非依據法令從事公務之人，亦非受公務機關委託
    承辦公務之人，竟與林碧華、甲○○共同基於洩漏國防以外之秘密及收取工程回
    扣之概括犯意聯絡，由林碧華依台南縣善化鎮公所營繕工程暨購置定置變賣財物
    內部審核程序（八十年二月修訂）第三條第甲項第三款：「營繕工程在五百萬元
    以下（不含五百萬元）一六六萬元以上者，在本所門首公告五日，並以公告副本
    通知當地有關工會殷實廠商，簽請鎮長進行比價或議價」之規定，將該鎮公所發
    包工程，分割為總工程款新台幣（下同）五百萬元以下，以行政之方法規避公開
    招標程序，且若工程定有底價者，分別由林碧華、甲○○或乙○○，將該國防以
    外應秘密之底價消息，洩漏給許福仁（協和建材行負責人、業經原審判決免刑確
    定）、王傳宗（合益營造工程有限公司負責人、業經本院上更一審判決無罪確定
    ）、范光澤（借用力英土木包工業、力英營造工程有限公司，或久元土木包工業
    之牌照、業經本院上更一審判決無罪確定））、許作舟（萬客隆營造股份有限公
    司負責人，業經本院上訴審判決免刑確定）、蘇豪凱（即蘇俊銘，嘉豐土木包工
    業負責人、業經本院上更一審判決無罪確定）、蔡明哲（未於原審到案，現原審
    通緝中）、李清孝（業經本院上更一審判決無罪確定）、林水旺（業經本院上更
    一審判決無罪確定）、鄧銘堯、楊進祥（以上二人未據起訴）等包商知悉，再指
    定上開包商同時出具二家或三家廠商牌照，以比價或議價程序，分別標得附表所
    示工程，事後則由林碧華親自或透過甲○○、乙○○，分別向許福仁、王傳宗、
    范光澤、許作舟、蘇俊銘、蔡明哲、李清孝、林水旺等包商（鄧銘堯、楊進祥除
    外），收取工程款百分之十金額，作為回扣。惟若許福仁使用實際由乙○○家族
    經營之炳華營造股份有限公司牌照得標者，則由乙○○自工程款中，直接扣取回
    扣款，再轉交林碧華收受。許福仁、王傳宗、范光澤、許作舟、蘇俊銘、蔡明哲
    、李清孝及林水旺等人，於取得第一期工程款後，即合併二或數工程款百分之十
    ，充為「回扣」，分別將附表一至附表八所示回扣，共新台幣（下同）二千七百
    六十六萬七千八百零六元，詳如附表九所示，交付林碧華，或透過甲○○、乙○
    ○轉交林碧華，林碧華則不定期給付甲○○數千元至萬餘元不等，計十萬元回扣
    款，作為甲○○個人零用金。
二、案經法務部調查局台南縣調查站報請臺灣台南地方法院檢察署檢察官偵查起訴。
        理      由
甲、有罪部分：
一、上訴人即被告乙○○部分：訊據上訴人即被告乙○○供承於右揭時地，向甲○○
    拿上面有數字紙條，交付許福仁二次、范光澤一次，並代林碧華收取回扣款，轉
    交給伊母親林碧華。然否認有右述收取工程回扣及洩漏國防以外機密犯行。辯稱
    ：伊不知道字紙條是底價內容，廠商他們並沒有告訴伊包裹裡面是什麼東西，所
    以伊不知道裡面是錢，只有一次王傳宗給伊一包東西時，伊有打開看，裡面都是
    錢云云。惟查：
  (一)【洩漏國防以外機密部分】
  1.被告乙○○於(1)調查站供稱：「在我母親指定由王傳宗等人，借牌圍標善化鎮公
    所相關工程開標前，我母親訂立底價時，除將底價封籤外，均會另謄一張底價置
    於鎮長室抽屜；一般均會事先應前揭王傳宗等人要求，將底價洩漏給他們，俾使
    他們得以接近底價，圍標取得工程，有時王傳宗等人，被指定承包商因故，無法
    找到我母親取得底價時，均會找我，由我逕自取出我母親預留備份底價單，並將
    底價洩漏給他們等語（詳調查站卷(一)一二九至一三四頁）。(2)於偵查中供稱：「
    （問：曾洩漏底價給何人？次數？）許福仁有二次，范光澤一次，其他底標可能
    是透過林碧華或甲○○得知、是的（曾洩漏底價一次給范光澤）」等語（詳偵查
    卷(三)廿五頁）。(3)於原審供稱：「我從甲○○那邊拿兩次上面有數字的紙條，給
    許福仁和范光澤」等語（詳原審卷(一)一六九、一七○頁）。(4)於本院上訴審陳稱
    ：「我不清楚預留備份的底價單，寫的是什麼東西，只知是一些數字，應該是底
    價，事後我母親跟我說，那是底價」等語（詳本院上訴卷(一)一九六頁）。
  2.證人許福仁於(1)調查站供稱：「工程底價一般是由甲○○記在小紙條上，私下交
    給我，有時乙○○也會將記有工程底價小紙條交給我」等語（詳調查站卷(一)一七
    四至一七六頁）。(2)於偵查中供稱：「（送回扣給乙○○）實際有幾次忘了，約
    在四次至七次，金額均約在一、二百萬元間」等語（詳偵查卷(三)四三頁背面）。
    於偵查中又供稱：「都是甲○○或是乙○○將底價記在小紙條交給我，二人次數
    約各一半」等語（詳偵查卷(三)四四頁背面）。(3)復於本院上訴審供稱：「工程要
    發，林碧華會要我們去拿標單，有二、三次乙○○拿一次紙條給我，那是鎮長要
    他交給我的。當時乙○○在別的建設公司上班，我在林碧華忙時，要他拿紙條給
    我，是相約在善化鎮路上交給我的」等語（詳本院上訴卷(二)八二頁）。
  3.如此觀之，被告乙○○將記有工程底價小紙條，交付於包商王傳宗、許福仁等人
    ，且交付工程底價時機，均係在善化鎮鎮公所辦理工程發包前，復囑咐各承包商
    ，應於請領第一期工程款後，以工程款百分之十比例，充作回扣，交付鎮長林碧
    華，顯然被告乙○○於工程發包前，即已將底價洩漏於包商王傳宗等人，復囑咐
    被指定之包商，應交付工程款百分之十作為回扣。足見被告乙○○於交付紙條之
    初，便已明知該紙條所記載數字，即為工程底價，殆可確認。至被告乙○○辯稱
    ：伊於交付小紙條時，不知該紙條記載內容即為工程底價云云，應為飾責之詞，
    不足採信。又被告乙○○雖於調查時供稱另有洩漏底價予鎮民代表胡瑞男，然其
    事後已否認其事，且無事證證明上情，此部分又未經檢察官起訴，因而不另審究
    是否有對胡瑞男洩密，附為記明。
  (二)【經辦公用工程收取回扣部分】
  1.〔附表所示善化鎮公所工程，均由林碧華指定特定廠商，進行比價或議價〕
  (1)被告乙○○於調查站供稱：「：：實際上我母親在善化鎮長任內，確實將該公所
    所發包工程，大部分事先指定由王傳宗，許作舟、范光澤、許福仁、蘇俊銘、蔡
    政憲、蔡明哲等人借牌圍標承做，並於事成之後，由我負責向他們收取一成之工
    程回扣，再以現金轉交我母親」、「王傳宗曾與我合夥興建販厝，許作舟是我以
    前的老板，范光澤係我學長，許福仁係王傳宗介紹給我認識，蘇俊銘係我原公司
    同事，蔡政憲係我國中同學，蔡明哲係蔡政憲父親，全部均係由我引薦給我母親
    林碧華認識；在我母親同意渠等承做公所特定工程後，即由他們提供三家借牌商
    ，辦理登錄，再事先指定他們，以個別所提供二或三家牌照圍標取得工程，一般
    我母親均會將工程款，壓低在五百萬元以下，以規避公開招標，直接指定三家廠
    商進行公開比價，或二家進行議價，俾使王傳宗等人，得以自己所提供廠家，進
    行圍標事宜」等語（詳調查站卷(一)一二九頁背面至一三四頁）。
  (2)被告甲○○於調查站供稱：「林碧華：：私下勾串好特定承包商後，他們均會
    事先告知我，該件工程已指定由何人承作，要我直接與被指定承作廠商許福仁等
    人聯繫，促由他們提供參與圍標廠商名稱及相關資料，並由我虛偽填具工程招標
    發包簽呈及附呈廠商名冊，由林碧華於事先勾串所知圍標廠商名稱上蓋章，虛偽
    指定參與比價、議價之廠商，再由我直接通知許福仁等被指定廠商，前來一次領
    取二或三家標單封，並由許福仁等人，以林碧華所圈選廠商名義圍標，以低於底
    價零至二萬元不等之工程款得標承作該工程；由於開標前事先指定何人承作工程
    ，均由林碧華：：私下逕與廠商談妥相關事宜，所以我只奉命行事，直接與被指
    定廠商協調補齊發包程序及書面資料，至底價洩漏，應在林碧華等事先與廠商勾
    串時即已提供，俾使渠等填寫標單」等語（詳偵查卷(一)十五頁）。復於偵查中
    供稱：「投標廠商係由林碧華指定，林碧華先跟我說，這些工程指定由哪幾家廠
    商投標，我再通知許福仁等人，投標廠商為哪幾家，請他們拿資料來辦理」等語
    （詳偵查卷(一)廿三頁）。並另供稱：都是林碧華指定，胡榮顯沒有：反而是乙○
    ○曾指示我找特定廠商來承包工程，林碧華曾指定許福仁、范光澤、王傳宗（八
    十三年）、蔡明哲，乙○○指定許作舟」等語（詳偵查卷(一)卅八頁背面）。
  (3)如此觀之，本件林碧華為收取回扣，依台南縣善化鎮公所營繕工程暨購置定置變
    賣財物內部審核程序（2.修訂，詳外放證物）第三條第甲項第三款：「營繕工
    程在五百萬元以下（不含五百萬元）一六六萬元以上者，在本所門首公告五日，
    並以公告副本通知當地有關工會殷實廠商，簽請鎮長進行比價或議價」規定，事
    先將善化鎮鎮公所應辦理之營繕工程，分割為工程款五百萬元以下，以行政方法
    規避招標程序，由其個人直接指定相關廠商，進行比價或議價；再指示被告乙○
    ○引薦交往密切友人（王傳宗曾與被告乙○○合夥興建販厝，范光澤係被告乙○
    ○學長，蘇豪凱為被告乙○○之原公司同事－詳乙○○在調查站之供述），給林
    碧華認識，以便與林碧華個人配合進行比價或議價程序，並達成交付回扣約定。
    依此，林碧華將工程分割為工程款五百萬元以下，目的係向包商收取回扣，而被
    告乙○○居間介紹熟識友人，給林碧華認識，並由被告甲○○通知被指定特定廠
    商，領取二或三家廠商標單封。可見被告乙○○、甲○○，均明知林碧華分割工
    程係為規避公開招標，便於指定特定廠商承作，以達向包商收取回扣之目的，洵
    堪認定。
  2.〔經林碧華指定廠商，於請領工程款後，均交付工程款百分之十回扣〕
  (1)被告乙○○供述：
    被告乙○○於調查站供稱：「王傳宗、許作舟、范光澤、許福仁、蘇俊銘、蔡
    明哲在被指定借牌圍標取得工程前，即與我母親約定事成後必須支付一成工程款
    回扣；他們一般均會在施工中（大部分均在取得第一期工程款時）將工程回扣以
    現金交給我，其金額每次均在一百萬元至二百萬元（一般均好幾個工程合併致送
    ）；我收款後，再親自轉交由我母親收受，但許福仁因經常使用炳華公司牌照，
    所以工程回扣，有時會從工程款中直接扣除；而許福仁使用其他牌照承做工程回
    扣，有時會用款或轉帳方式，直接入張郁雯（按係乙○○小姨子）帳戶（善
    化農會或台企善化分行）給我」、「王傳宗等人工程回扣，有部分是直接交給我
    母親收受，但大部分，均交付予我轉交；通常他們交付回扣前，均會打我行動電
    話，再約定交款地點，大部分交款方式均由王傳宗、范光澤、許福仁、蘇俊銘開
    車，載我在善化鎮的市區繞走，親自在他們車上，將款項交給我；而蔡明哲部分
    ，係我直接至他龜仔港住處收取，而許作舟則直接將工程回扣，交給我母親」、
    「我只記得向王傳宗、許福仁所收工程款回扣較多，但實際上，自王傳宗、許福
    仁、許作舟、范光澤、蘇俊銘、蔡明哲等人，所收工程回扣，因時間久遠，我未
    累加，並不清楚，若貴站以他們分別承作的工程款合計，再以百分之十，核算工
    程回扣，應即是我們所收工程回扣」等語（詳調查站卷(一)一二九至一三四頁）。
    於偵查中供稱：「（問：你曾向幾個人收過回扣款？次數？地點？方式及金額
    如何計算？）王傳宗二、三次，地點有一次在他合益公司，其他地點，是他開車
    過來，在約定地點載我，在汽車行進當中，將裝賄款袋子交給我，一開始我不知
    金額數目，其中有一次，我打開看是二百多萬元；范光澤有四、五次，金額都在
    二、三十萬元，地點都是在車上；許福仁有七、八次，金額每次有一、二百萬元
    ，地點也是在車上；蔡明哲一次，我到他家龜子巷住處，收取金額四十七萬多元
    ；蘇俊銘一次，地點是拿到炳華公司給我，金額二十萬元；上述所收金額，都交
    我母親林碧華，回扣金額大概是工程款的一成」、「曾向范光澤、王傳宗、蘇俊
    銘收取回扣」等語（詳偵查卷(三)二四頁反面、二五頁、七四頁）等語。於本院
    上訴審供稱：「（問：在取得工程底價前，已約定好分別向許福仁、王傳宗、范
    光澤、許作舟、李清孝、林水旺、蘇俊銘、蔡明哲等包商，收取工程款百分之十
    之金額，作為回扣？）是的」等語（詳本院上訴卷(一)一九七頁）。
  (2)證人許作舟供述：
    核與證人許作舟於調查站供稱：「我現在係萬客隆營造公司負責人、（林碧華
    ）是上屆善化鎮長，任鎮長前三、四年我們即有緣在一起合夥做生意，前述善化
    鎮公所工程（辦公廳修繕及玄關水泥坡度路改建工程），就是他上任後告訴我有
    該件工程要發包，雙方交密，他的小孩都叫我叔叔」、「林碧華有暗示我支付一
    般行情回扣」、「八十三年十二月間，施作初期，林碧華就向我先借走五十萬元
    ，八十四年完工後，探得一般回扣費行情，係工程款的百分之十至十五，我自認
    施工品質良好，而於完工驗收後，核算該善化鎮公所辦公廳修繕工程，原工程款
    四百六十七萬餘元，變更為五百十四萬餘元，後又追加為一百十萬元，加上玄關
    工程二十八萬五千元，其百分之十，為六十五萬二千七百八十五元，即係回扣款
    ，我扣除她已拿走借款五十萬元，而於八十四年九月間，將餘款十五萬二千七百
    八十五元，開立台南三信中華分社本公司一八七七五○帳號支票一張（票碼00
    00000），交付林碧華子乙○○親收」、「六十五萬餘元，係分兩次交付，
    第一次在八十三年十二月間某日，由我親自交給林碧華收受，地點已忘記了，第
    二次係於八十四年九月間，乙○○至台南市○○路三六八號八樓本公司領取，並
    在本公司收款簽收回單簽名；林碧華在施工初期，即向我借走五十萬元，工程完
    工後，我探聽一般回扣行情，是百分之十至十五，因自認工程品質良好，只願致
    送百分之十，終依他的意思交付款項，因前面他已借走五十萬元，我便主動先扣
    除，將餘款交給乙○○」、「（編號１—２會計憑證八三、十二、二日傳票）存
    款四十九萬元，係原本公司交付善化鎮公所的工程履約保證金，後來改為舖保，
    由公所退還至本公司三信中華分社一八七六之七號帳戶，佣金支出即係前述交付
    林碧華該筆五十萬元借款，我們從前述該筆四十九萬元提出後，再從該分社本公
    司一八七七—○帳號，提領一萬元支付該款」、「（編號１—６、八四、九、十
    八及八四、九、二五轉帳傳票）這是前述本公司，交付林碧華六十五萬二千七百
    八十五元明細，包括乙○○簽領及回扣款的核算（10％）」、「（編號３—２帳
    冊）是八十三年十二月二一日，林碧華借走五十萬元，及交付林碧華前述善化鎮
    公所修繕工程款十分之一，計六十二萬四千二百八十五元款項記載」等語（詳調
    查站卷(一)十二至十六頁）。於偵查中供稱：「我承包工程後林碧華先向我借五
    十萬元後，暗示我要致送回扣，我自認品質良好，所以只送一成」等語（詳偵查
    卷(三)四四、四五頁）。於原審供稱：「是鎮長暗示我要拿回扣，是他兒子過來
    拿的，如附表二件工程，但其實只有一件工程，我給他的票是入張郁雯帳戶，張
    郁雯是乙○○的小姨子」等語（詳原審卷(一)一四一頁），復於原審供稱：「是鎮
    長向我暗示，須給付工程款的一成作為回扣」等語（詳原審卷(三)第一○九頁）。
  (3)證人被告許福仁供述：
    證人許福仁於調查站供稱：「林碧華回扣計算方式，係以總工程款之一成計算
    ，惟自八十六年七月一日以後，該公所工程，皆屬一百萬元工程，林碧華、乙○
    ○等人，就未再向我收取回扣」、「林碧華都是透過其次子乙○○，向我收取回
    扣，大都是在工程合約訂定後，向我收取工程款一成回扣，有時是數個工程合併
    計算，湊成整數交付回扣，我是直接提領現金，再和乙○○約定地點，有時在我
    車上，有時在乙○○車上交付回扣」、「工程回扣我皆是交付予乙○○，但因我
    實際承作善化鎮公所相關工程，件數頗多，實在無法記清，但以工程款一成，作
    為回扣款，就是我所致送回扣款」、「《光復路四—二二號道路工程》，及《善
    化鎮內都市○○○○道路工程》，係我幫合益公司代工，其回扣款並非我處理，
    故扣除該二件工程，回扣款我致送一千一百零九萬五千一百十元，給林碧華及乙
    ○○」、「我交付予乙○○回扣款，皆以現金支付，不記載在帳簿，多是累積數
    個工程後，合併交付，而且一次所致送金額，皆在一百萬元以上」等語（詳調查
    站卷(一)一七四至一七六頁）。復於偵查中供稱：「送回扣給乙○○，有幾次忘
    了，約在四次至七次，金額均約在一、二百萬元間；都是甲○○或是乙○○將底
    價記在小紙條交給我，二人次數約各一半；乙○○並告知回扣是工程款的一成」
    等語（詳偵查卷(三)四三頁背面）。
  (4)證人王傳宗供述：
    證人王傳宗於調查站供稱：「自林碧華指定由我承作其任內相關工程後，約半年
    後我正好至善化鎮公所辦事，乙○○即私下向我表示，其他廠商得標承作廠商，
    均有按規矩給付固定成數工程回扣，給他們母子，要求我比照辦理，我因被指定
    工程進行不順，所以當場只答應考慮，但事前事後，我均未給他們任何工程回扣
    ，只是他們母子到高雄，我均會出面招待」等語（詳調查站卷(一)一四四頁）。
    於本院上訴審供稱：「乙○○事後，曾告訴我要按照規矩，給他回扣」等語（詳
    本院上訴卷(二)一○四頁）。
  (5)證人即萬客隆建設公司經理蘇慧娥供述：
    萬客隆建設股份有限公司財務經理蘇慧娥於調查站證稱：「依據萬客隆營造公司
    帳冊登載，萬客隆營造承包三項工程（善化鎮公所辦公廳大門玄關水泥路改建工
    程、修繕工程、修繕工程追加工程）總合約金額，為六百五十二萬七千八百五十
    二元，已付給善化鎮長林碧華百分之十回扣，即六十五萬二千七百八十五元回扣
    」；「本公司係以參與善化鎮公所辦公廳修繕工程，所退還四十九萬元押標金兌
    領後再加一萬元，湊足五十萬元，於八十三年十二月二十一日，交付予林碧華；
    後來該工程，有辦理變更設計，並追加預算，再加上本公司承包善化鎮公所辦公
    廳大門玄關水泥路改建工程，致總工程款，為六百五十二萬七千八百五十二元，
    付予林碧華百分之十工程回扣，為六十五萬二千七百八十五元，扣除先前已先支
    付五十萬元，故本公司於八四年九月十八日，開立台南市第三信用合作社中華分
    社帳號１８７７—５—０支票一張（號碼NO-0000000）、面額十五萬二千七百八
    十五支票給林碧華，並由乙○○親自到萬客隆營造，向公司會計簽領」、「編號
    １—２會計憑證八十三年十二月二十一日萬客隆營造，該轉帳傳票意義，係指善
    化鎮公所，退還本公司押標金四十九萬元公庫支票，經提領兌現後，再加上一萬
    元，湊足五十萬元，交付林碧華」、「本公司八十四年九月二十五日，轉帳傳票
    即載明，應付林碧華，共六十五萬二千七百八十五元回扣，計算方式，如支付明
    細，扣除先前已支付五十萬元，餘款開立前述支票一張，並由乙○○親自，在收
    款簽收回單簽名，以示收訖；而本公司會則將支付林碧華工程回扣，記載於二頁
    帳冊中」、「編號３—２帳冊第三七頁，該佣金支出係為本公司總帳，即八十三
    年十二月二十一日，先支付五十萬元，先登錄於本公司總分類帳，當八十四年九
    月二十五日，將回扣尾款，全部付予林碧華後，即將該筆五十萬元回扣，沖轉至
    前述二頁個案帳冊中」等語（詳調查站卷(一)五八至六一頁）
  (6)證人即萬客隆營造公司會計湯雅惠供述：
    萬客隆營造股份有限公司會計湯雅惠於調查站供稱：「編號１—２會計憑證八三
    年十二月二十一日萬客隆營造，該轉帳傳票，確係由我製作，其意義係指，善化
    鎮公所，退還給萬客隆營造押標金四十九萬元公庫支票，經過銀行行庫兌現提領
    後，再加上一萬元，湊足五十萬元交付善化鎮長林碧華，作為工程回扣佣金」、
    「該轉帳傳票收款簽收單及其後支付明細計算式，亦係我所製作；在支付明細計
    算式中，即明白列出萬客隆營造承包善化鎮公所，辦公廳修繕工程，及其後該工
    程，辦理變更設計，並追加預算，再加所承包善化鎮公所辦公廳大門玄關水泥路
    改建工程，總工程款為六百五十二萬七千八百五十二元，應付予林碧華十％工程
    回扣，為六十五萬二千七百八十五元，扣除先前已先付五十萬元，尚應付予林碧
    華十五萬二千七百八十五元工程回扣；我在八十四年九月十八日，即開出萬客隆
    營造台南市第三信用合作社中華分社，帳號一八七七—五—○號，面額十五萬二
    千七百八十五元支票（號碼NO-0000000），作為交付林碧華工程回扣，由其次子
    乙○○親自簽領」等語（詳調查站卷(一)七七至七八頁背面），並有萬客隆營造股
    份有限公司轉帳傳票二件、收款簽收回單、會計憑證、帳冊及佣金支出在卷可稽
    （詳調查站卷六二至六八頁）。
  3.綜上所述，廠商王傳宗等人，承作善化鎮公所工程，取得第一期工程款後，合併
    數工程之回扣給林碧華，其中部分回扣，係直接交付林碧華收受，大部分則先交
    付乙○○，再由被告乙○○轉交林碧華，而交付地點，分別在王傳宗等人車上，
    或由被告乙○○直接至包商住處收取。再者，萬客隆營造公司負責人許作舟，於
    承作善化鎮公所辦公廳修繕，經變更設計及追加工程，加上玄關水泥坡度路改建
    工程，總工程款共六百五十二萬七千八百五十元，回扣款即為六十五萬二千七百
    八十五元，其中除由林碧華親自向許作舟收取五十萬元工程回扣外，餘十五萬二
    千七百八十五元，即由被告乙○○，親至萬客隆公司領取支票，並在萬客隆公司
    收款簽收回單簽名領取。依此，被告乙○○事前引薦熟識包商友人，給林碧華認
    識，林碧華復將工程款，分割為五百萬元以下，以行政方法規避公開招標程序，
    由被告乙○○將工程底價，洩漏給包商即王傳宗等人，並向王傳宗暗示，應循通
    例，交付總工程款一成回扣給林碧華，且被告乙○○亦親自向包商收取回扣。由
    此足見，被告乙○○係基於與林碧華、甲○○（詳後述理由二部分）收取回扣之
    犯意聯絡，先後向被告王傳宗等包商，收取回扣共二千七百六十六萬七千八百零
    六元，殆可確認。
  4.另包商許福仁若借用炳華營造股份有限公司牌照得標者，則由乙○○自工程款中
    直接扣除回扣款後，再轉交林碧華收受等情，業據(1)被告乙○○於調查站供稱：
    張郁雯係我太太張郁敏妹妹，係炳華建設公司業務人員，炳華營造公司承作善化
    鎮公所工程，均係許福仁施作。由於已向包商收取一成工程回扣，所以未再向包
    商收取借牌費等語（詳調查站卷(一)一三三頁，偵查卷(三)七、九頁），復於本院更
    一審陳稱：共有多少錢匯入張郁雯帳戶，我不清楚，張郁雯帳戶，係於八十八年
    設立炳華營造公司後，交給許福仁使用，每一次標善化鎮公所工程，不一定是以
    炳華公司的名義去標等語（詳本院更一卷(一)一三五至一三七頁）。(2)證人張郁雯
    於調查站供稱：乙○○係我姊夫，伊於八十三年底，應乙○○之邀，至炳華營造
    有限公司，擔任業務經理；炳華營造公司登記負責人為鄭百宏，但鄭百宏為乙○
    ○姊夫之姊夫，而炳華營造公司，應係乙○○家族所有，至孰為實際負責人，伊
    不清楚；伊在炳華營造公司，主要業務負責相關工程款項及押標金提領、支付，
    但該款項全部，係由乙○○交代我去處理，我在任職期間，乙○○及許福仁妻子
    楊月英均曾指示，或拜託我前往善化鎮農會，以取款條領出，取款前已取得萬客
    隆等廠商印鑑，由萬客隆等廠商承攬鎮公所工程款項，有時領出全部轉交乙○○
    或楊月英，有時則將工程款項全數，轉往伊設於善化鎮農會000000000-00000-00
    號帳戶，但該帳戶為公司在使用，伊僅聽命於乙○○，至款項做何用途，伊不清
    楚等語（詳調查站卷(一)七二至七四頁）。如此觀之，證人張郁雯，為被告乙○○
小姨子，在炳華營造公司，擔任業務經理，負責工程款項及押標金提領、支付等
    事宜。惟炳華營造公司牌照，通常由許福仁借用牌照承包工程，許福仁借牌承包
    施工完畢，須經由炳華營造公司協力，始得請領工程款，惟該公司實際上又遭林
    碧華、被告乙○○等人掌控。因此，許福仁若使用炳華營造股份有限公司牌照得
    標，則工程回扣則直接由被告乙○○，自工程款中直接扣下，而無須再由許福仁
    交付回扣，附此敘明。
  5.至被告乙○○於本院前審及本院此次審理辯稱：承包工程的人所送回扣，要我轉
    交給我母親，大多以坐他們的車子，在善化鎮繞，後來在車上交錢；伊事後才知
    那包東西是回扣，在轉交時，廠商沒有告訴伊裡面是什麼東西，所以伊不知道裡
    面是錢云云（詳本院上更一卷(一)一三四、一三五、二二○、二二一頁、本院更二
    卷一五０頁）。然被告乙○○曾直接向王傳宗表示，應依慣例交付工程款一成回
    扣給林碧華之事實，業據證人王傳宗供明在卷，且包商應交付回扣，大部分係由
    被告乙○○經手，被告乙○○亦曾直接至包商蔡明哲住處收取回扣。可見被告乙
    ○○於收取回扣之初，即已明知包商所交付之物，係屬回扣。並於偵查中及本院
    此次審理時自陳：有一次王傳宗給伊一包東西時，伊有打開看，裡面都是錢等語
    （詳偵查卷(三)二四頁反面、二五頁、本院上更二卷第一五一頁），是被告乙○○
    上開所辯，自非可取。又被告乙○○雖於調查中供稱「鍾志超」有交付一成回扣
    ，蘇俊榮有交付一百多萬元等語。然其事後於審理時即否認此事，且鍾志超、蘇
    俊榮部分公訴人亦認未收取回扣，而未起訴，加以蘇俊榮為鄧銘堯使用牌照之健
    樹公司之代表，被告於調查中又供稱未向鄧銘堯收取回扣，足見被告調查時所為
    上開供述並不足採，亦附為記明。
  (三)此外，又有在許福仁之處所扣得之工程明細三冊、營運資料六冊、雜記簿二本、
    支票簿三本、合約書二冊、支票頭十一本、存摺十四本、印章三大包可憑，及萬
    客隆營造股份有限公司之會計憑證六冊、工程合約書十三本、帳冊二冊、財務報
    表一冊、發票簿及存摺二本可稽，暨在蘇俊銘處扣得工程合約十冊、投標資料四
    冊、押標金匯款收據一冊、比價通知單一冊、工程結算書一冊、工程預算表一冊
    、土木包工業登記證影本一冊、銀行交易明細一冊等資料可憑。綜上所述，被告
    乙○○右揭各項犯行，事證明確，堪以認定。
二、上訴人即被告甲○○部分：
    訊據上訴人即被告甲○○供承，曾任職善化鎮公所總務，而林碧華曾不定期給付
    數千元至萬餘元不等，共十萬元零用金，及經辦附表所示工程發包事宜等情（詳
    調查站卷(一)一三八頁）。及有將底價洩漏給許福仁、范光澤、王傳宗、李清孝、
    林水旺等人，惟否認有收取工程回扣，辯稱：議價都有按程序辦理，提報三家由
    鎮長勾選，鎮長拿三、五千元，是要我帶上級視察人員去吃便餐，我不知道有回
    扣之事云云。惟查：
  (一)【洩漏國防以外機密部分】
  1.被告甲○○於原審自承：「我只是洩漏工程底價給范光澤，大約在八十四年底於
    善化鎮公所洩漏的，那是當時鎮長林碧華交代我洩漏的；我洩漏了三、四次，那
    些工程我忘記了」等語（詳原審卷(三)卅頁）。又供稱；「只有洩漏給范光澤，並
    沒有再給其他人」、「我拿給范光澤，他就知道了，這是鎮長交代我拿給他的，
    我知道條子寫的是工程底價，我拿三次給他」等語（詳原審卷(三)三四頁）。
  2.被告乙○○於偵查中供稱：「曾洩漏底價給許福仁有二次，范光澤一次，其他底
    標可能是透過林碧華或甲○○得知」等語（詳偵查卷(三)廿五頁）。
  3.證人許福仁於調查站供稱：「工程底價一般是，由甲○○記在小紙條上私下交給
    我」等語（詳調查站卷(一)第一七六頁）。復於偵查中供稱：「都是甲○○或是乙
    ○○將底價，記在小紙條交給我，二人次數約各一半」等語（詳偵查卷(三)四四頁
    ）。
  4.證人蘇豪凱於調查站自承：伊承攬善化鎮公所工程，事實上該公所在公告招標前
    ，即已內定由伊承攬，在公告招標當天，為符合招標作業程序，乃由該公所總務
    甲○○，通知我出具兩份或三份的標單，做不實比價，而陪標聯祥或佳品、萬順
    等土木包工業之押標金，絕大部分也是由我支付，少部分由陪標商代墊；前述我
    承攬工程，照理講應由善化鎮公所，前鎮長林碧華內定由我承攬，至內定過程，
    我不清楚，但據我所知，均會在招標前，由承辦人總務甲○○勾出三家土木包工
    業，再由鎮長林碧華決行，以符合招標比價程序等語（詳調查站卷(一)二六頁背面
    、二七頁）。復於偵查中自承：「甲○○曾將底價，寫在紙條上交給我，次數約
    二、三次」等語（詳偵查卷(三)四九頁）。
  5.證人范光澤於調查站自承：林碧華擔任鎮長期間，友人（原書為胡榮顯，後刪除
    ）建議我乾脆自己做，我乃找胡榮顯研究，能否讓我取得善化鎮公所工程，胡榮
    顯表示可以試看看；用指定廠商方式，讓我順利取得工程，並介紹公所承辦人甲
    ○○與我認識，後來約八十三年八月間，我第一次參與該公所工程，我先向力英
    、昇峰、日郁等土木包工業借牌，並將該三家廠商名單交給甲○○，要求並直接
    通知這三家廠商來參與工程比價，甲○○等公所人員，果然配合我以指定廠商方
    式，讓我順利取得工程等語（詳調查站卷(一)卅六、卅七頁）。復於原審自承：「
    是甲○○告訴我（底價）的、甲○○他有拿三次條子給我，在公所拿給我的，上
    面寫著數字」等語（詳原審卷(一)一四一頁、原審卷(三)卅四頁）。
  ６證人李清孝於調查站自承：甲○○通知伊承包水電工程，並要伊借牌陪標，陪標
    之押標金亦由伊代繳等語（詳偵卷(一)四七頁）。
  ７綜上所述，被告甲○○既已自承於工程發包前，經由鎮長林碧華指示，將工程底
    價，洩漏於包商范光澤等人，核與被告乙○○所供大致相符。復經包商許福仁、
    蘇豪凱等人，陳稱曾經由被告甲○○處，取得工程底價等語明確。顯見被告甲○
    ○確於工程發包前，即已將底價，洩漏於包商范光澤、蘇豪凱及許福仁等人，應
    堪認定。雖被告甲○○嗣後供稱：僅洩漏底價於范光澤一人云云，與前甫經到案
    所供齟齬，無非事後卸責之詞，並無足取。
  (二)【經辦公用工程收取回扣部分】
  1.被告甲○○供述：
    被告甲○○於(1)調查站供稱：「工程發包前，林碧華均指示我，並在公所事先準
    備廠商一覽表，圈選三家，且說明由那家得標，我依指示通知渠指定承攬廠商來
    投標，該廠商不必問我，即會準備林碧華所圈選三家廠商投標資料參與投標」等
    語（詳調查站卷(一)一三六、一三六之一頁）。又供稱：「我未通知另二家陪標廠
    商，亦未告訴指定廠商，因被指定承攬廠商，事先已與林碧華勾結好，且被指定
    承攬廠商前來領標時，一次領三支標單，標單上即有被指定廠商通知單」等語（
    詳調查站卷(一)一三六之一頁）、「廠商沒有給我任何好處，但是林碧華會不定期
    拿一萬二千元或一萬三千元，給我說是當零用金，林碧華確實拿給我的次數，我
    記不得，大概有十餘次」等語（詳調查站卷(一)第一三八頁）、「在我擔任善化鎮
    公所總務期間，林碧華均事先將工程分割，把工程款壓低在五百萬元以下，以規
    避公開招標程序，且在各項工程發包前（不論係一百六十萬元以下，指定兩家廠
    商議價，或五百萬元以下，指定三家廠商公開比價），林碧華或胡榮顯，均會事
    先指定包商承作，僅要求我虛偽補足發包程序及書面資料」等語（詳偵查卷(一)十
    二頁）、「林碧華在工程發包前，即違規所指定特定廠商，實際承作相關工程者
    ，有許福仁、范光澤、蘇俊銘、許作舟，我任內善化公所所發包工程，幾乎全部
    ，均私下指定由他們分別承作」等語（詳偵查卷(一)十二頁背面）。(2)於偵查中供
    稱：林碧華私下勾串好特定承包商後，他們均會事先告知我，該件工程已指定由
    何人承作，要我直接與被指定承作許福仁等人聯繫，促由他們提供參與圍標廠商
    名稱及相關資料，並由我虛偽填具工程招標發包簽呈及附呈廠商名冊，由林碧華
    於事先勾串所知圍標廠商名稱上蓋章，虛偽指定參與比價、議價之廠商，再由我
    直接通知許福仁等被指定廠商，前來一次取領二或三家標單封，並由許福仁等，
    以林碧華所圈選廠商名義圍標，以低於底價零至二萬元不等工程款，得標承作該
    工程」等語（詳偵查卷(一)十三頁）、「由於事先已將工程指定由許福仁等承作，
    所以開標只是形式，開標時均只有被指定承作廠商，持用名義上圍標二或三家廠
    商印鑑資料到場，其餘陪標廠商，從未實際到場」等語（詳偵查卷(一)十三頁背面
    ）、「由於開標前，事先指定何人承作工程，均已由林碧華，私下逕與廠商談妥
    相關事宜，所以我只是奉命行事，直接與被指定廠商，協調補齊發包程序及書面
    資料，至底價洩漏，應在林碧華等事先與廠商勾串時，即已提供，俾使渠等填寫
    標單」等語（詳偵查卷(一)十五頁），「公所五百萬元以下工程，發包方式分二種
    ，指定比價及指定議價，在一百六十五萬元以下，用議價方式，由二家以上廠商
    出具標單，以金額較低者為得標；如一百六十五萬元以上，則要由三家以上廠商
    ，出具標單比價，以不超過底價，最低者得標；我曾經洩漏底價給許福仁、蘇俊
    銘、范光澤」等語（詳偵查卷(三)七二至七四頁）「林水旺提供瀛裕興、山上、銘
    億、宏光謄源、渝興、李清孝提供誠源行、新市、銘億、渝興、山上，其中重疊
    部分，他們二家都指供」、「他們二家平時都與鎮長接洽，遇到鎮長不在時，我
    有給過他們二人底價數次，水電部分有收回扣，依工程款的一成計算，他們二人
    領款後，會交給我轉交林碧華數次，很多次地點有在公所，還有他們二人家裡，
    又林水旺及李清孝，他二人在過年過節時，都將錢裝在盒子，託我轉交林碧華，
    數目我不清楚等語（詳偵查卷(一)十二頁背面，偵查卷(三)七五頁背面、七六頁，偵
    查卷(四)一七三頁）。(3)於本院上訴審供稱：「鎮長有給伊八千元、或一萬元，那
    時是前前後後，有給伊十幾萬元」等語（詳本院上訴卷(一)一三六頁，本院上訴卷
    (二)六頁）。又供稱：「鎮長曾經給我十萬元，不是一次給，是上級來督導，買涼
    水、便當用的，與工程沒關」等語（詳上訴卷(二)九頁），該十萬元業經扣案並有
    臺灣台南地方法院檢察署贓證物款收據在卷可參（詳偵查卷(四)十頁背面）。
  ２是被告甲○○既通知李清孝、林水旺承包水電工程，並洩漏底價於李清孝、林水
    旺，顯然李清孝、林水旺，亦按鎮長林碧華與其他包商之共識，交付工程底價一
    成回扣，否則林碧華焉有願指定李清孝、林水旺，承作相關善化鎮公所工程之理
    ？況被告甲○○亦就如何洩漏底價，給李清孝、林水旺，而李清孝、林水旺如何
    交付回扣於林碧華等情，供述甚詳。足見李清孝、林水旺確有交付回扣於林碧華
    情事，殆可確認。
  ３證人許福仁供述：
    證人許福仁(1)於偵查中供稱：「公所事先指定需由我承作工程，均由甲○○直接
    要我提供二或三家我所借廠商名稱，以便伊辦理指定比議價作業，林碧華之所以
    會圈選我所提供廠商，可能由甲○○轉知，有時則由甲○○直接指定要我拿那三
    家牌照，前來補辦發包作業」等語（詳偵查卷(二)五頁背面），「每次均是甲○○
  以電話通知，某工程要由我做，有時甲○○會告訴我，參與投標廠商為哪幾家，
    有時我提供廠商名稱，要甲○○配合指定這幾家參與比價」等語（詳偵查卷(二)廿
    四頁）。(2)於本院上訴審供稱：伊以工程款一成行賄，且有叫我準備三家營造廠
    商借牌標工程，一成回扣，係交付林碧華，林碧華不好找，我有一、二次交給乙
    ○○；拿給林碧華或乙○○，係以紙或塑膠袋包起來等語（詳本院上訴卷(一)一五
    七、一五八頁）。
  ４綜上所述，林碧華細分善化鎮公所工程，並指定特定廠商承作後，旋指示被告甲
    ○○通知被指定廠商，而被告甲○○接獲林碧華指示，便通知被指定廠商，前來
    領取標單封，一次領取二或三家標單封；且被指定包商，亦與被告甲○○達成默
    契，無須被告甲○○提醒，即直接補齊發包程序及相關書面程序事宜，且開標時
    亦僅有被指定廠商到場，並持用名義上參與比價，實則圍標之二或三家廠商印鑑
    資料到場。依此，被告甲○○與林碧華、包商間，因長期以此模式，發包及承作
    善化鎮公所工程，彼此間，已具相當程度默契，顯然被告甲○○亦明知林碧華為
    收取回扣，始指定特定廠商承作特定工程，而被指定廠商，亦因如期交付回扣，
    始受林碧華青睞，得以繼續承作善化鎮公所工程。再參諸甲○○其前開於偵查中
    所自陳：林水旺、李清孝二人水電部分有收回扣，依工程款的一成計算，他們二
    人領款後，會交給我轉交林碧華數次，很多次地點有在公所，還有他們二人家裡
    ，又林水旺及李清孝，他二人在過年過節時，都將錢裝在盒子，託我轉交林碧華
    等語以觀，益徵被告甲○○明知其係配合林碧華指示，辦理招標發包工程事宜，
    林碧華始願分次給付數千元至數萬元不等款項，是被告甲○○與林碧華，均明知
    該款項係工程回扣金一部分，以作為酬謝被告甲○○之用。
  ５至被告甲○○所稱零用金，前後所供，略有不一。然其於偵查中已具狀表示：「
    自八十四年三月間起，至八十六年二月間止，同案被告林碧華，曾每隔數月即交
    付零用款項新台幣一萬元至一萬五千元不等，經被告回憶所得，計收受款項八次
    ，金額十萬元，並檢呈編號第00000000000號、面額十萬元郵政匯票
    一紙」等語（詳偵查卷(四)二二○頁）。顯見被告甲○○所得總額，應以每次一萬
    元，共給付約十次，計十萬元為正確，附此敘明。
  (三)此外，又有在許福仁之處所扣得之工程明細三冊、營運資料六冊、雜記簿二本、
    支票簿三本、合約書二冊、支票頭十一本、存摺十四本、印章三大包可憑，及萬
    客隆營造股份有限公司之會計憑證六冊、工程合約書十三本、帳冊二冊、財務報
    表一冊、發票簿及存摺二本可稽，暨在蘇俊銘處扣得工程合約十冊、投標資料四
    冊、押標金匯款收據一冊、比價通知單一冊、工程結算書一冊、工程預算表一冊
    、土木包工業登記證影本一冊、銀行交易明細一冊等資料可憑。綜上所述，被告
    乙○○右揭各項犯行，事證明確，堪以認定。綜上所述，被告甲○○，右揭犯行
    ，事證明確，堪以認定。
三、至林碧華已於八十七年十月廿八日遭檢調搜索當日，即自中正國際機場出境，前
    往美國，迄今仍未返國之事實，業據被告乙○○供明在卷（詳本更一審卷一三三
    頁），並有旅客入出境記錄查詢單一紙、入出境查詢結果一件在卷可佐（詳調查
    站卷(一)三頁，本院更一卷(一)九二頁）。是同案被告林碧華收取被告李清孝、林水
    旺所交付回扣，固已無法經由傳訊林碧華到案，以供查證。然縱未傳訊林碧華到
    案，依前所述，已足以證明李清孝、林水旺確有交付回扣情事，是同案被告林碧
    華雖未到案，應仍無礙於本院為上揭認定，附此敘明。
四、查被告甲○○係善化鎮公所總務，經辦公用工程招標及發包，為依據法令從事公
    務之人員，所為洩漏工程底價行為，係犯刑法第一百卅二條第一項公務員洩漏國
    防以外秘密罪，而其收取工程回扣行為，係犯貪污治罪條例第四條第一項第三款
    經辦公用工程收取回扣罪。又被告乙○○雖非依據法令從事公務之人員，亦非受
    公務機關委託承辦公務之人，然其與林碧華、被告甲○○等依據法令從事公務之
    人員，共同洩漏工程底價、收取回扣行為，依刑法第卅一條第一項，貪污治罪條
    例第三條規定，亦係犯刑法第一百卅二條第一項公務員洩漏國防以外秘密罪，及
    貪污治罪條例第四條第一項第三款經辦公用工程收取回扣罪。又貪污治罪條例第
    四條第一項第三款經辦公用工程收取回扣罪，雖曾於八十五年十月廿三日修正刑
    度，惟上開被告乙○○、甲○○犯罪時間，均從八十三年間起，至八十七年間止
    ，故仍均適用八十五年十月廿三日修正後規定，核無刑法第二條第一項適用。被
    告乙○○、甲○○與林碧華間，就彼等所犯二罪間，均具有犯意聯絡及行為分擔
    ，應依刑法第廿八條規定，論以共同正犯。又被告乙○○、甲○○先後多次洩漏
    國防以外秘密，及經辦公用工程收取回扣行為，各時間緊接，所犯構成要件相同
    罪名，顯均係基於概括犯意反覆為之，為連續犯，應均依刑法第五十六條規定，
    各以連續公務員洩漏國防以外秘密，及經辦公用工程收取回扣一罪論處。除所犯
    收取回扣罪法定本刑無期徒刑部分不得加重外，其餘部分，均依法加重其刑。又
    被告乙○○、甲○○所犯上開二罪間，有方法結果牽連關係，為牽連犯，應依刑
    法第五十五條規定，均從一重以連續經辦公用工程收取回扣一罪處斷。
五、復按所謂在偵查中自白，係指被告對於自己所為已經構成犯罪構成要件之事實，
    在偵查中向有偵查犯罪職權之公務員坦白陳述而言；至於對阻卻責任或阻卻違法
    之事由，有所主張或辯解，乃辯護權之行使，仍不失為自白。而貪污治罪條例第
    八條第二項前段規定「在偵查中自白，如有所得並自動繳交全部所得財物者，減
    輕其刑」，旨在鼓勵被告於犯罪後勇於自新，倘被告未待有權責之公務員實施搜
    索、扣押等強制處分，已將全部犯罪所得繳出，無論係出於內心之悔悟，或受外
    在之影響，均應認為合於自動繳交之規定。至於繳交之所得，法條規定：「『如
    有所得』並自動繳交全部所得」，應係針對「個別」被告之犯罪所得，與同條例
    第十條「犯第四條至第六條之罪者，其所得財物，應予追繳」，指『犯第四條至
    第六條之罪』之『所有人員』，因而解釋上，被告若「在偵查中自白，並自動繳
    交（其所獲得之）全部所得財物者」，即得減輕其刑，與其應被連帶追繳共犯所
    得無涉，此方不失立法鼓勵自白的原意。本件被告甲○○、乙○○雖均在審判中
    否認犯罪，但在偵查中已自白犯罪，且被告甲○○自動繳交其個人全部犯罪所得
    財物十萬元，有該十萬元扣案可佐，而被告乙○○則無犯罪所得，是被告甲○○
    、乙○○均應依貪污治罪條例第八條第二項後段之規定，減輕其刑，被告二人之
    刑有加重及減輕，並依法先加後減之。
六、原審以被告乙○○、甲○○罪證明確，因予論罪科刑，固非無見。惟查：（一）
    被告乙○○、甲○○上開犯行，顯已該當貪污治罪條例第四條第一項第三款「經
    辦公用工程收取回扣」罪，即無再行成立同條例第一條第一項第四款圖利罪餘地
    ，原判決未審酌及此，就被告乙○○、甲○○所犯部分，除論以收取回扣罪外，
    尚論以圖利罪，顯有未洽。（二）原判決就原審共同被告王傳宗等人，承做附表
    九所示工程之總工程款，及交付於林碧華等人回扣款，依序應為二億七千六百六
    十七萬八千零六十三元、二千七百六十六萬七千八百零六元（如附表九），原判
    決就總工程款部分，認為二億四千八百十七萬四千零五十二元，另就林碧華等人
    所收取回扣，誤為二千三百二十五萬三千七百五十五元，均有未合。（三）又共
    同正犯應對犯罪之全部事實負其責任，故共犯貪污所得財物，採連帶沒收主義，
    應予連帶追繳（最高法院九十年度台上字第七二五六號判決參照），如全部或一
    部無法連帶追繳時，應以其等財產抵償之。本件原判決就被告乙○○、甲○○二
    人共犯貪污所得，分別諭知沒收，而未諭知連帶追繳，亦有疏失。綜上所述，被
    告乙○○、甲○○上訴意旨，否認犯罪，指摘原判決不當，雖不足採。然原判決
    既有可議，應由本院將原判決關於被告乙○○、甲○○部分撤銷改判。爰審酌被
    告乙○○、甲○○犯罪動機、目的、手段、所生損害、所得利益、其品行智識程
    度、生活狀況、年齡、犯後態度及甲○○收取回扣之次數較少等一切情狀，量處
    如主文第二項、第三項所示之刑，並因均係宣告有期徒刑以上之刑，依貪污治罪
    條例第十七條規定，分別宣告被告乙○○、甲○○各褫奪公權四年及三年。被告
    乙○○、甲○○與林碧華共同犯罪所得財物，計二千七百六十六萬七千八百零六
    元，其中被告甲○○已繳交十萬元，故除該扣案十萬元應予沒收外，餘共同犯罪
    所得財物二千七百五十六萬七千八百零六元，依共同正犯應對犯罪之全部事實負
    其責任，故共犯貪污所得財物，採連帶沒收主義，應予連帶追繳沒收（最高法院
    九十年度台上字第七二五六號判決、最高法院六十六年度第一次刑庭庭推總會議
    決定(二)參照），如全部或一部無法連帶追繳時，應以其等財產抵償之。又上開被
    告犯罪所得，係王傳宗、范光澤、蘇豪凱、李清孝及林水旺等人所交付之回扣，
    屬不法財物，故均不得諭知發還原審共同被告王傳宗等人，而均應宣告沒收。
乙、【不另為無罪諭知部分】
    〔被告乙○○、甲○○涉犯圖利罪嫌部分〕
    公訴意旨另以：林碧華於八十三年三月一日起，至八十七年二月廿八日止，擔任
    台南縣善化鎮鎮長，綜理該公所各項業務，被告甲○○自八十三年四月一日起，
    擔任善化鎮公所總務，負責該公所工程招標及營繕採購業務，均係依據法令從事
    公務之人，而被告乙○○係林碧華次子，三人共同基於圖私人不法利益之概括犯
    意聯絡，由林碧華將善化鎮公所發包工程，刻意分割為總工程款五百萬元以下，
    以規避公開招標程序，再連續以指定王傳宗、蘇豪凱、范光澤、林水旺及李清孝
    等人，同時出具二家或三家廠商牌照，作不實比價或議價程序，辦理工程發包，
    直接圖私人不法利益，使王傳宗等人，如期取得附表所示工程。因認被告乙○○
    、甲○○共同涉犯修正前貪污治罪條例第六條第一項第四款對於主管之事務，直
    接圖私人不法利益罪嫌云云。經查：
  1.按刑法第一百卅一條之罪，係關於公務員職務上圖利之概括規定，必其圖利行為
    不合刑法各條特別規定者，始受本條支配，若其圖利行為合於其他條文之特別規
    定，即應依該特定條文論擬，不得適用本條（最高法院五十一年台上字第七五○
    號判例參照）。
  2.林碧華辦理善化鎮公所工程發包事宜，與被告乙○○、甲○○，基於經辦公用工
    程收取回扣之犯意聯絡，事先與包商王傳宗、蘇豪凱、范光澤、李清孝及林水旺
    等人，達成默契，由林碧華事先將工程刻意分割為五百萬元以下，再由林碧華指
    定承作工程之廠商，由被告乙○○、甲○○將工程底價洩漏於包商王傳宗、蘇豪
    凱、范光澤、李清孝及林水旺等人，待包商標得工程，取得第一期工程款，合併
    二或數工程之工程款，以工程款一成比例，充作回扣，交付於林碧華、被告乙○
    ○、甲○○等人。準此，被告乙○○、甲○○顯係觸犯貪污治罪條例第四條第一
    項第三款經辦公用工程收取回扣罪，已如前述，依首揭判例，自無再論以圖利罪
    之餘地。惟被告乙○○、甲○○所犯圖利犯行，與前揭論罪科刑部分，公訴人認
    有方法結果之牽連關係，屬裁判上一罪，爰不另為無罪之諭知，併此敘明。
八、另被告許福仁、王傳宗、蘇豪凱（即蘇俊銘）、范光澤、許作舟、李清孝、林水
    旺等人業已判決確定，不另論述，併此明。
據上論斷，應依刑事訴訟法第三百六十九條第一項前段、第三百六十四條、第二百九
十九條第一項前段，貪污治罪條例第二條、第三條、第四條第一項第三款、第八條第
二項後段、第十條第一項、第二項、第十七條，刑法第十一條前段、第廿八條、第三
十一條第一項、第五十六條、第一百卅二條第一項、第五十五條、第三十七條第二項
，判決如主文。
本案經檢察官劉欽銘到庭執行職務。
中    華    民    國      九十三      年      五     月      十三     日
                                  臺灣高等法院臺南分院刑事第一庭
                                      審判長法官  黃  崑  宗
                                            法官  李  文  福
                              法官  田  平  安
右正本證明與原本無異。
如不服本判決，應於判決送達後十日內向本院提出上訴狀，其未敘述理由者並應於提
出上訴狀後十日內向本院補提理由書（應附繕本)。
                                      法院書記官  劉  岳  文
中    華    民    國      九十三      年      五     月      十三     日
附錄法條：
刑法第一百卅二條第一項：
公務員洩漏或交付關於中華民國國防以外應秘密之文書、圖畫、消息或物品者，處三
年以下有期徒刑。
貪污治罪條例第四條第一項第三款：
有下列行為之一，處無期徒刑或十年以上有期徒刑，得併科新臺幣一億元以下罰金：
三、建築或經辦公用工程或購辦公用器材、物品，浮報價額、數量、收取回扣或有其
他舞弊情事者。
